臺灣新竹地方法院刑事判決
110年度易字第125號
聲  請  人  臺灣新竹地方檢察署檢察官
被      告  賴品儒





上列被告因違反毒品危害防制條例案件，經檢察官聲請簡易判決
處刑（109年度毒偵字第821號），本院受理後，認不宜以簡易判
決處刑（109年度竹簡字第1056號），改依通常程序審理，並判
決如下：
   主  文
本件公訴不受理。
   事實及理由
一、聲請簡易判決處刑意旨略以：被告賴品儒明知甲基安非他命
    為毒品危害防制條例第2條第2項第2款所列管之第二級毒品
    ，不得非法持有或施用，竟基於施用第二級毒品之犯意，於
    民國109年2月28日19時許，在其位於新竹市○○區○○○路000巷
    0號2樓之12租屋處，以將第二級毒品甲基安非他命置於玻璃
    球內燒烤後吸食其煙霧之方式，施用甲基安非他命1次。嗣
    於109年2月29日19時許，為警持臺灣彰化地方檢察署檢察官
    核發之拘票在其上址租屋處後方空地將其拘提到案，復經警
    採集其尿液送驗，結果呈安非他命及甲基安非他命陽性反應
    ，始悉上情，因認被告涉犯毒品危害防制條例第10條第2項
    之施用第二級毒品罪嫌等語。
二、按起訴之程序違背規定者，應諭知不受理之判決，並得不經
    言詞辯論為之，刑事訴訟法第303條第1款、第307條分別定
    有明文。次按，施用第一、二級毒品為犯罪行為，毒品危害
    防制條例第10條設有處罰規定，施用第一、二級毒品者，本
    應科以刑罰。惟毒品危害防制條例於87年修訂施行後，對於
    施用毒品者肯認具有「病患性犯人」之特質，基於刑事政策
    ，對合於一定條件之施用者，依同條例第20條之規定，施以
    觀察、勒戒及強制戒治之保安處分，嗣97年4月30日修正公
    布第24條，同年10月30日施行後，對於犯施用第一、二級毒
    品罪者，進入司法程序之戒癮治療方式，則係採取第20條第
    1 項、第2項規定「觀察、勒戒或強制戒治」及第24條第1項
    所定「附命完成戒癮治療之緩起訴處分」（下稱「附命緩起
    訴」）雙軌制。其後毒品危害防制條例於109年1月15日又修
    正公布第20條第3項及第23條第2項，同年7月15日施行，依
    同條例第35條之1第1、2款規定，犯第10條之罪者，不論其
    行為係在新法施行生效前或施行生效後所為，均應依新法規
    定處理。而依修正之同條例第20條第3項規定，犯第10條之
    罪於觀察、勒戒或強制戒治執行完畢釋放後，3年後再犯者
    ，適用同條第1、2項（即應先觀察勒戒或強制戒治）之規定
    。法條規定既以「觀察、勒戒或強制戒治執行完畢釋放」作
    為起算之基準時點，若觀察、勒戒等處遇尚未執行完畢，即
    無從起算該「3年」期間。而過去實務雖以「附命緩起訴」
    後，5年內（新法修正為3年）再犯施用第一、二級毒品者，
    因事實上已接受等同「觀察、勒戒」處遇，依毒品危害防制
    條例第23條第2項之相同法理，逕行提起公訴，無重為觀察
    、勒戒必要（最高法院104年度第2次刑事庭會議）。但行為
    人雖經檢察官為「附命緩起訴」，若未完成戒癮治療，即難
    與已接受「觀察、勒戒或強制戒治『執行完畢』」之處遇等同
    視之（最高法院109年度台非字第76、77號判決意旨參照）
    ，即無從起算該「3年」期間。再按，依修正後毒品危害防
    制條例第23條第2項係以「觀察、勒戒或強制戒治執行完畢
    釋放後，3年內再犯」為其追訴條件，倘行為人前未曾接受
    觀察、勒戒等處遇，自無從適用該規定予以處罰追訴，仍應
    適用修正後毒品危害防制條例第20條第1項規定辦理（並參
    照最高法院109年度台上大字第3536號提案裁定之肯定說見
    解及撤銷提案裁定之理由）。
三、經查：
(一)被告前曾於⑴99年間因施用毒品案件，經本院以99年度毒聲
    字第232號裁定觀察、勒戒後，認無繼續施用毒品之傾向，
    於99年12月14日執行完畢釋放出所，並由新竹地檢署檢察官
    以99年度毒偵字第1345號為不起訴處分確定，嗣於⑵108年間
    因施用毒品案件，經新竹地檢署檢察官以108年度毒偵字第5
    67號為諭命戒癮治療緩起訴處分（緩起訴處分期間為108年7
    月30日起至110年1月29日），然因被告於⑵上開「附命緩起
    訴」戒癮治療之期間內，再度施用第二級毒品甲基安非他命
    ，經新竹地檢署檢察官以109年度撤緩字第84號撤銷上述⑵之
    緩起訴處分，戒癮治療部分經該署觀護人以108年度緩護療
    字第356號履行未完成結案等情，有臺灣高等法院被告前案
    紀錄表在卷可憑，足徵上開⑵緩起訴處分所諭命等同「觀察
    、勒戒或強制戒治」之戒癮治療並未完成至明。
(二)是依上揭最高法院109年度台非字第76、77號判決意旨，被
    告施用第一級或第二級毒品罪，經裁定觀察、勒戒或強制戒
    治程序者，係以「觀察、勒戒或強制戒治」執行完畢釋放後
    ，起算上開再犯之期間，則被告如係經「附命緩起訴」，依
    同一法理，應以經「附命緩起訴」並完成戒癮治療後，而非
    以「附命緩起訴」確定之日，起算該再犯之期間。查被告既
    未完成(一)⑵之戒癮治療，故不能以上開「附命緩起訴」確
    定之日，起算再犯之期間，仍應以上述(一)⑴觀察、勒戒執
    行完畢釋放後，起算再犯之期間。而本案檢察官起訴被告施
    用毒品之時間為「109年2月28日19時許」，與前揭(一)⑴觀
    察、勒戒執行完畢釋放日係99年12月14日相距已逾3年，乃
    係3年後再犯本案施用毒品犯行，自應依修正後毒品危害防
    制條例第20條第3項規定，再施以上開保安處分之處遇，不
    得為刑事追訴處罰。至被告在此期間雖曾犯施用毒品之罪經
    起訴、判刑或執行，然揆諸前開最高法院刑事庭會議、判決
    內容，並不因此而受影響，仍應依修正後之該條例第20條第
    3項、現行第24條等規定，由檢察官基於一次性之整體規劃
    而重啟處遇程序，視被告個案情形，是否適合「觀察、勒戒
    或強制戒治」或給予「附命完成戒癮治療緩起訴處分」之機
    會，使被告能再獲得治療之機會，俾落實此次寬厚刑事政策
    之變革。從而，檢察官就本案被告施用毒品案，依修正前毒
    品危害防制條例規定聲請簡易判決處刑，起訴程序固未違背
    當時規定，然依新修正之毒品危害防制條例規定，已不得追
    訴，是檢察官之聲請簡易判決處刑，已因法律修正之情事變
    更，致欠缺訴追條件，其起訴程序已違背規定，爰不經言詞
    辯論，逕為不受理判決之諭知。
據上論斷，應依刑事訴訟法第452條、第303條第1款、第307條，
判決如主文。
本案經檢察官周文如聲請以簡易判決處刑。
中　　華　　民　　國　　110 　年　　1 　　月　　29　　日
                  刑事第五庭   法　官　       蔡玉琪
以上正本證明與原本無異。
如不服本判決應於收受判決後20日內向本院提出上訴書狀，並應
敘述具體理由。其未敘述上訴理由者，應於上訴期間屆滿後20日
內向本院補提理由書(均須按他造當事人之人數附繕本)「切勿逕
送上級法院」。
中　　華　　民　　國　　110 　年　　1 　　月　　29　　日
                               書記官         李念純